【裁判字號】    93,訴,4710
【裁判日期】    950222
【裁判案由】    不動產所有權移轉登記
【裁判全文】
臺灣臺北地方法院民事判決              93年度訴字第4710號
原      告  丙○○
訴訟代理人  施習盛律師
被      告  乙○○
訴訟代理人  楊岱樺律師
訴訟代理人  甲○○
上列當事人間不動產所有權移轉登記事件，本院於95年1月25日
言詞辯論終結，判決如下：
    主  文
被告應將坐落台北縣新店市○○段８７０、８７０－２、８７０
－３、８７０－４等地號權利範圍各一萬分之八十八之土地，及
其上２２６４建號即門牌號碼台北縣新店市○○路３０７巷１８
號１樓權利範圍全部之建物（含陽台及共同使用部分二三四八建
號權利範圍二十一分之一）移轉登記予原告。
訴訟費用由被告負擔。
原告假執行之聲請駁回。
    事  實  及  理  由
壹、原告起訴主張：
    原告之父許旭初於民國87年11月間出資買受坐落臺北縣新店
    市○○段870、870-2、870-3、870-4等地號權利範圍各一萬
    分之八十八之土地及其上二二六四建號，門牌號碼臺北縣新
    店市○○路307巷18號1樓權利範圍全部之建物（含陽台及共
    同使用部分2348建號權利範圍21分之1，下稱系爭房屋），
    係欲將來給原告居住，惟當時原告尚在澳洲求學，且因上開
    不動產為國民住宅，原告及許旭初不具國宅承購資格，故乃
    商得原告同意，暫借其名義登記為所有權人，而於88年12月
    22 日完成登記，嗣於88年11月17日雙方就上開不動產簽訂
    信託契約（實則為借名契約），所有權狀交由律師保管。該
    房屋自始即由原告及先父許旭初居住並管理使用。原告之父
    許旭初不幸於91年1月9日死亡，原告為唯一之繼承人，是就
    上開借名契約，原告承受許旭初之地位而為當事人。上開建
    物係於71年11月22日建築完成，其使用執照字號為71使字第
    2080號，即知系爭國民住宅取得使用執照迄今已逾15年，其
    出售及承購資格已不受任何限制，原告乃依借名契約第9條
    約定，委請律師於93年10月28日代為終止上開不動產借名契
    約，請被告將上開不動產移轉登記予原告等語。並聲明：(一)
    如主文第1項所示；(二)願供擔保請准宣告假執行。
貳、被告抗辯：
一、被告夫妻及子女等原所居住之台北縣三重市○○里○○街13
    號4樓係由被告購買，並以被告之夫（即原告之祖父）許江
    流名義登記。許江流於71年3月間中風，並於同年5月14日死
    亡。由於被告長子許旭初（即原告之父）當時有案在身，故
    該房屋由次子許鴻輝辦理繼承登記，並於同年8月30日出售
    予原告之母張雪子所介紹之親友。賣得之價款扣除房貸後，
    除交由許旭初償還醫藥費及喪葬費外，餘款均由其保管。許
    旭初於要求賣屋還債時，承諾日後有能力時，將另購一間房
    屋給母親（即被告）居住。許旭初於87年5月5日以家綺興業
    有限公司名義，向勞工保險局請領被告之老年給付新台幣（
    下同）貳拾萬壹仟柒佰貳拾壹元。勞工保險局係以郵政特種
    匯票給付該筆款項，並以掛號郵寄至許旭初之住所地（即台
    北縣新店市○○路45巷5號5樓，現為原告住所地），由許旭
    初提領。許旭初當時向被告言明這筆款項是年底購買房子時
    投資之用，故不撥給被告，被告如需零用錢，會交待會計給
    予被告。故系爭房屋除被告自行出資以外之部份，實為許旭
    初扶養母親所提供之財產，許旭初係出於贈與之意，而登記
    為被告所有。惟被告當時因工作之故，為求便利，於工作地
    點附近另行租屋。
二、另查，系爭房屋係於71年11月22日建築完成，於許旭初於87
    年12月22日購買時，業已超過15年，而無國宅承購資格之限
    制，根本無須借用被告之名義。實際上許旭初於購買系爭房
    屋之前確已有繼續扶養被告之事實，其購買系爭房屋予被告
    ，並登記在被告名下，亦出於繼續扶養母親之心意，欲母親
    老有所終，能有定居之處，故系爭房屋實為許旭初以被告前
    揭老年給付作為購屋款之一部份，不足之款項再由其補足，
    以實現其購屋還給母親居住之承諾。系爭房屋除被告自行出
    資以外之部份，實為許旭初扶養母親所提供之財產，許旭初
    係出於贈與之意，而登記為被告所有。惟被告當時因工作之
    故，為求便利，於工作地點附近另行租屋。
三、原告因喜歡上開房屋，乃促使父親許旭初在被告不知情之狀
    況下，使被告簽署該信託契約。被告並不識字，亦未受教育
    ，根本不明暸何謂信託契約；又原告所提出之信託契約，係
    於購屋後約一年始為之，此與一般借名或信託，於購屋之前
    或當時即應為之不同，足見此非許旭初原先購屋之本意。而
    許旭初持該信託契約予被告簽署時，只有母子二人，並未有
    律師在場見證，許旭初以該份信託契約充作租賃契約，並告
    知每月願補貼被告房租一萬二仟元，作為被告之生活費用後
    ，由原告居住使用系爭房屋。故該信託契約實為虛假，且與
    贈與之事實不符，該信託契約自屬無效。且依國民住宅條例
    第21條第1項規定：「政府興建之國民住宅出售後，有左列
    情事之一者，國民住宅主管機關得收回該住宅及基地，並得
    移送法院裁定後強制執行：….. 三出售、出典、贈與或交
    換未經國民住宅主管機關同意者。」，原告持該信託契約請
    求被告為系爭房屋所有權移轉行為，未先經國民住宅主管機
    關同意，該信託契約所約定之法律行為顯係違反前揭強制或
    禁止之規定，依民法第71條之規定，自屬無效。
四、另許旭初死亡後，原告於申報遺產時，並未將系爭房屋列入
    遺產清單中，益見原告所稱系爭房屋僅係許旭初借被告之名
    登記等情，並不實在。縱認本件得為移轉登記，然系爭信託
    契約雖名為信託，惟許旭初當時購買系爭房屋予被告，並登
    記於被告名下，既出於繼續扶養母親而贈與之心意，原告當
    繼續支付被告終身每月相當於租金金額之生活費，始得請求
    移轉登記。並聲明：(一)原告之訴及假執行之聲請均駁回；(二)
    如受不利判決，願供擔保請准宣告免為假執行。
參、二造不爭執之事實：
一、系爭房屋於71年11月22日建築完成，許旭初於87年12月22日
    購買，於88年12月22日完成登記在被告名下。
二、原告之父許旭初不幸於91年1月9日死亡，原告為唯一之繼承
    人。
肆、本院得心證之理由：原告主張系爭房屋為原告之父許旭初借
    名登記在被告名下，許旭初於91年1月9日死亡，原告為唯一
    之繼承人，於93年10月28日代為終止上開不動產借名契約，
    請求被告將上開不動產移轉登記予原告等語；被告則以系爭
    房屋伊有出資，許旭初係出於贈與之意，而登記為被告所有
    ，且信託契約無效等語置辯，是本件爭點應為：一系爭房屋
    是否為原告之父借名登記在被告名下？二原告可否請求被告
    將系爭房屋移轉登記予其名下？是否違反國宅條例第21條之
    規定？茲分述如下：
一、系爭房屋是否為原告之父借名登記在被告名下？
(一)、原告主張系爭房屋係借名登記在被告名下，業據其提出信託
    契約一份在卷可憑（本院卷一第15頁），依信託契約第一條
    之約定：甲方（許旭初）於87年2月買受系爭房屋，為管理
    上之方便，於87年12月22日以乙○○為受託人，信託登記於
    乙○○名下；第九條約定：甲方得隨時終止本信託契約，信
    託關係終止後，乙方（乙○○）應將不動產移轉予甲方或甲
    方指定之第三人。該信託契約雖名為信託契約，惟系爭房屋
    始終由原告及其父許旭初居住並管理使用，被告並不爭執，
    是本件信託契約之法律關係與一般信託契約之受託人須就信
    託財產，依約定為積極的管理或處分不同（參見最高法院91
    年度台上字第1871號判決意旨），故兩造間之法律關係應屬
    借名契約關係，而非信託契約關係。又借名契約重在當事人
    間之信任關係，性質與委任關係相似，應類推適用委任關係
    終止、消滅之規定，不因系爭契約書之名稱為信託契約，而
    影響該借名契約終止或消滅與否之判斷。
(二)、又證人即本件信託契約之見證人顏文正律師於本院證述：乙
    ○○有當場簽名，契約是在事務所打好後再拿過去。有跟乙
    ○○解釋本契約雙方的權利義務關係，最主要是第一條及第
    九條，伊有跟乙○○解釋契約的內容，說明這個房子只是暫
    時登記在乙○○名下，許旭初有權利可以隨時要回來。乙○
    ○了解後願意簽此契約，只有三人在場，沒有其他人，在許
    旭初的辦公室等語。被告亦自認借名（信託）契約上之簽名
    為其所簽，惟辯稱：當場只有伊與兒子（指許旭初），在公
    司的辦公室簽的，兒子沒有念契約內容給伊聽，簽的文件，
    內容伊不知道，伊也不認識字，伊簽名時律師不在場，伊平
    常住三重，伊兒子打電話到三重給伊，伊搭公車去新店辦公
    室簽名云云。然查，被告雖僅為國小程度，惟並非無辨別事
    理能力之人，或許其無法了解信託關係之法律專業名詞，惟
    對於系爭房屋僅係暫時登記在其名下，許旭初可以隨時要回
    來等節，並非無法經由告知後認識了解，且信託契約上全然
    無關於租賃、租金及期間之記載，如其認所簽署之文件為租
    賃契約，被告豈有在未見到關於租金金額或出租等記載之前
    ，即在信託契約上簽名之理？末查，系爭房屋於87年12月購
    買，在此之前，許旭初自86年起每月匯款1萬2仟元給被告作
    為生活費用，有原告提出之親屬會議紀錄及匯款收據四紙可
    憑（本院卷二第51至56頁），足見本件借名契約與租賃無關
    ，是應以證人顏文正之證述較堪採信，被告辯稱許旭初以該
    信託契約充作租賃契約，簽名時只有二人在場云云，不足為
    採。
(三)、又被告辯稱許旭初承諾賣掉三重市房屋所得之價款清償債務
    後，將來買一棟房屋給被告居住；請領之老年給付20萬餘元
    ，由許旭初提領，用於購買系爭房屋，其餘由許旭初出資，
    有贈與之意思云云。惟被告之老年給付係於87年5月5日寄給
    被告，並非許旭初，有勞工保險給付申請書、現金給付收據
    各一紙在卷可稽（本院卷二第45、46頁），且保險給付日期
    距離系爭房屋購買之日87年12月，兩者相距7個月，被告亦
    未能舉證證明該筆老年給付係由許旭初提領，並用於購買系
    爭房屋之用，亦無法證明許旭初有贈與系爭房屋予被告之意
    ，況被告對本件借名契約上許旭初之簽名並不否認，益證許
    旭初將系爭房屋登記在被告名下係基於借名登記之意而非基
    於贈與之意思。故被告辯稱系爭房屋伊有出資，其餘為許旭
    初基於贈與之意登記在其名下云云，亦難以採信。
(四)、基上所述，原告主張系爭房屋為原告之父借名登記在被告名
    等語，應堪採信。
二、原告可否請求被告將系爭房屋移轉登記予其名下？是否違反
    國宅條例第21條之規定？
    系爭房屋為原告之父許旭初借名登記在被告名下，已如前述
    而二造對於許旭初於91年1月9日死亡，原告為唯一之繼承人
    ，並不爭執，依民法第1148條之規定，原告承受許旭初財產
    上之一切權利義務。又原告已於93年10月27日以存證信函通
    知被告終止信託（借名）契約，業據其提出律師函及郵件收
    件回執各一份附卷為憑（本院卷一第26、27頁），是本件借
    名契約既經原告終止，原告自可請求被告將系爭房屋移轉登
    記予其名下，被告依約亦有將系爭房屋移轉予原告之義務。
    至被告辯稱依國民住宅條例第21條第1項規定：「政府興建
    之國民住宅出售後，有左列情事之一者，國民住宅主管機關
    得收回該住宅及基地，並得移送法院裁定後強制執行：…..
    三出售、出典、贈與或交換未經國民住宅主管機關同意者。
    」原告持該信託契約請求被告為系爭房屋所有權移轉行為，
    未先經國民住宅主管機關同意，該信託契約所約定之法律行
    為顯係違反前揭強制或禁止之規定，依民法第71條之規定，
    自屬無效云云。惟原告係請求將借名登記之系爭房屋回復登
    記，並無出售、出典、贈與或交換之行為，與上開規定不同
    ，自無須國民住宅主管機關之同意。故本件借名登記所約定
    之法律行為，並無違反上開國民住宅條例之強制規定，被告
    辯稱本件信託契約違反上開規定，而有無效之原因云云，顯
    有誤會。
三、綜上所述，原告本於借名契約之法律關係請求被告將系爭房
    屋移轉登記與伊，為如主文第一項所示之行為，為有理由，
    應予准許。
伍、因本件事證已臻明確，兩造其餘主張陳述及所提之證據，經
    本院斟酌後，認與判決結果不生影響，均毋庸再予論述，附
    此敘明。
陸、另原告陳明願供擔保，聲請宣告假執行。然查，本件原告係
    請求被告將系爭土地之所有權移轉登記予原告，即係請求命
    被告為移轉所有權之意思表示，若被告將來仍不為此意思表
    示，依強制執行法第130條第1項規定，自本判決確定時，應
    視為已有向有關機關申請為意思表示，茲本判決尚未確定，
    固無執行之可言，即日後確定，亦無待於執行，故本件原告
    聲請供擔保宣告假執行，顯有未合，此部分之聲請應予駁回
    。
柒、結論：本件原告之訴為有理由，依民事訴訟法第第78條，判
    決如主文。
中    華    民    國    95    年    2     月    22    日
                  民事第六庭    法  官  楊晉佳
以上正本係照原本作成。
如對本判決上訴，須於判決送達後20日內向本院提出上訴狀。
中    華    民    國    95    年    2     月    22    日
                                書記官  朱俶伶


司法院資訊處製作；財團法人民間司法改革基金會備份。
